【裁判字號】    95,上易,903
【裁判日期】    951026
【裁判案由】    竊佔
【裁判全文】
臺灣高等法院臺中分院刑事判決         95年度上易字第903號
上  訴  人
即  被  告    甲○○
              乙○○○
上 列 二人
共      同
選任辯護人    謝文田  律師
              陳惠玲  律師
上列上訴人等因竊佔案件，不服臺灣臺中地方法院95年度易字第
8號中華民國95年6月13日第一審判決（起訴案號：臺灣臺中地方
法院檢察署95年度偵字第1128號），提起上訴，本院判決如下：
    主    文
原判決撤銷。
甲○○意圖為自己不法之利益，而竊佔他人之不動產，處拘役伍
拾日，如易科罰金，以佰元折算壹日。
乙○○○無罪。
    事    實
一、甲○○明知坐落於臺中縣梧棲鎮○○段大庄小段三八四之二
    地號並非其所有，而係丙○○所有之土地，且對該土地並無
    合法使用之權源，竟共同基於意圖為自己不法利益，於民國
    （下同）九十三年七月十三日上午六、七時許，未經丙○○
    之許可，雇用不知情之姓名、年籍不詳之已成年工人四名，
    在丙○○所有之上開土地如附圖虛線所示位置設置長達二十
    三公尺之木架樁並搭蓋部分之鐵皮圍籬（厚約○‧二五至○
    ‧三公分，公訴人起訴書內誤為「圈圍土地」，業經原審公
    訴人當庭更正為設置開放式之區隔圍籬），以達到其阻撓丙○○在其土地上設置圍牆之目的，而竊佔上開丙○○所有如
    附圖虛線所示圍籬所在之土地，嗣於同日上午為丙○○興建
    房屋之承包商吳忠育發現而通知丙○○前往察看，始得知上
    情。
二、案經丙○○訴由臺中縣警察局清水分局報告臺灣臺中地方法
    院檢察署檢察官聲請簡易判決處刑，經臺灣臺中地方法院認
    不宜以簡易判決處刑改依通常程序審理。
    理    由
一、訊據上訴人即被告（以下簡稱被告）甲○○固不否認有派遣
    姓名年籍不詳之不知情工人四名，前往告訴人丙○○之上開
    地號土地，以木樁、鐵皮搭蓋簡易圍籬隔開該土地以及鄰近
    之同地段地號三五五之八四號國有財產局之土地等事實，惟
    矢口否認有何竊佔犯行，辯稱：其設置簡易圍籬之所在土地
    ，並非告訴人丙○○所有，而係國有財產局的土地，之所以
    派四名工人前往丙○○上開土地搭蓋該簡易圍籬，乃因其認
    定該處係國有財產局所有之水利地，上方本有水利溝，其早
    在八十四年間為慮及附近學童嬉戲時有不慎落水之虞，始於
    該水溝之西側建造圍牆以策安全，九十三年七月十三日只是
    再去把圍籬蓋好，分一個內外（亦即將土地界線劃分清楚）
    ，沒有要佔用丙○○土地的意思，所以其並無主觀上之竊佔
    故意云云。
二、經查：
  (一)本件被告甲○○確實有派遣四名不知情之工人前往上開地號
    三八四之二之土地，未經土地所有權人之同意，即行於其上
    以木樁架、鐵皮搭建簡易圍籬一事，業據其於歷次偵、審程
    序中坦承在卷，復有九十三年七月十三日當天在場發現前情
    之證人吳忠育於偵查中及原審審理時到庭結證屬實，並有現
    場相片附於警卷第十一頁、臺灣臺中地方法院檢察署九十三
    年度發查字第三一八一號卷第四至五頁、同署九十四年度偵
    字第一一二八號卷第三十二頁至三十七頁，並經檢察官分別
    於九十四年一月二十六日、三月十一日履堪現場屬實，除繪
    製現場圖以外並製作有勘驗筆錄，並有臺中縣清水地政事務
    所依九十四年三月十一日鑑測當日現況實測繪製之鑑定圖一
    份在卷可稽，該鑑定圖上並載明：「‧‧‧二虛線表示簡易
    圍籬位置，長度為23公尺。三實線表示水管位置，長度為3.
    3公尺。‧‧‧以上現況均坐落於384-2地號上。」一節，見
    偵查卷第一三一頁）。而前開臺中縣梧棲鎮○○段大庄小段
    三八四之二地號土地為告訴人丙○○所有一情，亦有其土地
    所有權狀影本一份在卷可稽。則被告甲○○派人以搭建簡易
    圍籬二十三公尺（該鐵皮厚約○‧二五至○‧三公分）之方
    式占有、使用上開告訴人丙○○所有之土地一節，已甚為明
    確。
  (二)被告甲○○雖以其主觀上並不曉得該於九十三年七月十三日
    時搭建之圍籬設置所在地之土地所有權係歸屬於告訴人丙○○等情置辯，然查：
  1.被告甲○○之子王至亮於八十六年間向臺中縣政府申辦將前
    開系爭地段三五五之六七地號公有畸零地合併使用，經臺中
    縣政府合核發之公有畸零地合併使用證明書上曾經在示意圖
    下方載明：「保留現有水溝0.8公尺、管理道路0.8公尺，現
    地水溝（即前稱之水利溝）及管理道路以地政單位實測為準
    。」，有該證明書附於偵卷第三十頁可考，則八十六年間之
    地政單位測量成果係「有水溝在該段三五五之六七地號上」
    一節，應堪認定。而該水溝之實際坐落位置經地政單位於九
    十四年三月三十一日鑑定結果係「坐落於該段三八四之二地
    號上」一節，亦如前所述，復有臺灣臺中地方法院九十四年
    度沙簡移調字第二六號調解筆錄所附之鑑定圖內所示：「該
    由臺中農田水利會管理之農田灌溉溝渠（面積○‧○○○三
    六公頃）係坐落於臺中縣梧棲鎮○○段大庄小段三八四之二
    號土地。」，則被告甲○○辯稱：其以為原來作為灌溉農田
    之水利溝係坐落於該段地號三五五之六七號之國有土地上一
    節，尚可採信。
  2.惟查，被告甲○○與告訴人之間於九十三年七月十三日之前
    ，即已多次就該水利溝所坐落之土地究竟是否為告訴人丙○○所有一事起過多次糾紛，告訴人丙○○並曾指界予被告甲○○知曉其興建圍牆之所在地，並表明此確實已經地政機關
    鑑定其與鄰地間之界線等情，業據證人即告訴人丙○○於原
    審審理時到庭結證屬實，被告甲○○固辯稱：其就此並不知
    情云云。然衡諸一般人與他人有土地界址糾紛時，如已有能
    確認其權利之指界標示存在，自無不逕將該界址指示予該有
    爭執之人知曉以定紛止爭之理，本件告訴人丙○○至遲已於
    九十三年七月四日就該筆三八四之二號土地四周申請鑑定界
    址，並經地政機關釘下鋼釘、噴上噴漆，以公權力昭示該筆
    土地之地界所在，衡諸前情，自無不予以告知以終結雙方紛
    爭之理；此在經驗法則上核與證人吳忠育於原審審理時結證
    稱：有在施工期間看到被告甲○○與告訴人吵過架，且有聽
    到告訴人丙○○告訴被告甲○○，這個已經鑑界過並且界址
    位於某處等語（參閱原審卷九十五年五月九日審理筆錄）相
    符，則被告甲○○辯稱告訴人與證人吳忠育之證述不實，實
    礙難採信。況無論該水利溝坐落之土地係國有財產抑或告訴
    人丙○○所有，均無礙於被告甲○○於主觀上知悉該筆土地
    係「他人所有」之土地一情，已因被告甲○○於歷次庭訊中
    堅稱：水利溝是坐落在國有財產之土地上等語而堪以認定。
    則被告甲○○於派人設置圍籬時應已明知或可得而知該土地
    為告訴人丙○○所有或國有財產局所有，而應屬「他人之不
    動產」一節，應已堪認定。
  3.再查，被告甲○○固辯稱，其子王至亮因擁有同地段三五五
    之四七號而曾向國有財產局申請對同段地號三五五之六七土
    地辦理畸零地合併使用云云。惟該臺中縣政府於八十六年二
    月五日就此頒發予被告甲○○之子王至亮之公有畸零地合併
    使用證明書之有效期間僅為八個月，業據載明於該證明書上
    （參閱臺灣臺中地方法院檢察署九十四年度偵字第一一二八
    號卷第三十頁），而該王至亮嗣後並未辦理該筆土地之承購
    等情，乃被告甲○○所自承，顯見其被告甲○○就該水利溝
    所在之土地並無任何正當之使用權源無疑。
  4.至被告甲○○雖一再辯稱，該圍牆早於八十六年間即已存在
    ，然此部分為當初整地興築房屋之告訴人丙○○於原審審理
    中具結稱：當時沒有圍牆，核與證人吳忠育在原審審理時到
    院證稱：「（檢察官問：你去整地的時候，這土地的狀況如
    何？）一片農地，有種果樹、稻子，但是沒有建物，也沒有
    圍籬」（參閱原審九十五年五月九日審理筆錄），及證人即
    國有財產局職員陳蕙芬於原審審理中所證：「我們沒有看到
    國有土地上有圍籬存在」、「九十三年四月二十九日去看（
    現場）的時候沒有看到簡易圍籬（參見原審九十五年六月六
    日審理筆錄）」等情相符，而被告甲○○雖提出其有合併使
    用前開地段三五五之六七號土地之申請，姑不論該核可效果
    僅有八個月，業已載明於該臺中縣政府合核發之公有畸零地
    合併使用證明書上，被告甲○○或其子王至亮如何使用該筆
    土地以及使用之情形如何？該部分尚無相關事證以資證明，
    難認其所述為實在，則被告甲○○所辯於八十六年間已由被
    告甲○○於該處水溝邊設置圍牆一節，尚難逕予採認，併此
    敘明。
  (三)按刑法第三百二十條第二項之竊佔罪，係以基於法律上不應
    取得享有之利益之意思，趁人不知之際，以和平方法，擅自
    占據他人之不動產，而侵害他人之支配權者而言。本件被告
    甲○○就上揭臺中縣梧棲鎮○○段大庄小段三八四之二地號
    土地，明知係他人所有之土地且無合法使用權源，竟逕以木
    樁架、鐵皮搭建簡易圍籬而使用告訴人丙○○之前開土地長
    達二十三公尺（簡易圍籬之鐵皮厚約○‧二五至○‧三公分
    ）之行為，即屬侵害告訴人丙○○對於前開土地之支配權甚
    明。本件事證明確，堪以認定。
三、被告甲○○之選任辯護人謝文田律師、陳惠玲律師，雖均主
    張本件應有傳訊證人楊金亮代書到庭證明被告甲○○於82年
    間即有簡易圍籬所在之位置種植黑板樹，而該位置坐落於合
    併使用之臺中縣梧棲鎮○○段大庄小段三五五之四七及三五
    五之六七號，是本件應罹於追訴時效之必要，另陳惠玲律師
    並聲請內政部測量局確認簡易圍籬位置，因華興測量有限公
    司就丙○○興建磚牆圈圍面積為五五一‧六五平方公尺，而
    丙○○所有之三八四之二、三四八之一七、三四八之一八等
    面積共計五○四平方公尺，顯見臺中縣政府清水地政事務所
    之測量有誤云云，惟查：、本件簡易圍籬實際坐落位置經
    臺中縣地政事務所於九十四年三月三十一日鑑定結果係「坐
    落於該段三八四之二地號上」己如前所述，且該該鑑定僅就
    圍籬之座落為測量鑑定，並未就丙○○上開土地之面積為測
    量，而選任辯護人陳惠玲律師所提華興測量有限公司所測量
    範圍係包括丙○○興建之磚牆圈圍面積，其面積縱與丙○○
    所有之三八四之二、三四八之一七、三四八之一八等三筆土
    地面積有誤，亦無從執此指摘臺中縣地政事務所於九十四年
    三月三十一日鑑定本件簡易圍籬實際坐落位置結果認係「坐
    落於該段三八四之二地號上」有誤，是本件顯無再請內政部
    測量局確認簡易圍籬位置之必要。、本件簡易圍籬既「坐
    落於該段三八四之二地號上」，而該段三八四之二地號係丙○○所有，縱證人楊金亮代書到庭證明被告甲○○於82年間
    即有簡易圍籬所在之位置種植黑板樹，惟辯護意旨認該位置
    係坐落於合併使用之臺中縣梧棲鎮○○段大庄小段三五五之
    四七及三五五之六七號，亦與本件被告甲○○佔用之土地不
    同，則被告本件興建簡易圍籬之行為，即無所謂罹於追訴時
    效問題，是本院認並無必要傳喚楊金亮代書到庭，併此指明
    。
四、核被告甲○○所為，係犯刑法第三百二十條第二項之竊佔罪
    。查被告利用不知情之成年工人在上開土地上以鐵皮、木樁
    架興建簡易圍籬，而竊佔上揭土地，係屬間接正犯。原審判
    決關於被告甲○○部分，認被告甲○○罪證明確予以論罪科
    刑，固非無見，惟本件尚無何積極證據足資證明乙○○○與
    被告甲○○共犯本件竊佔犯行，原審遽予認定共犯，即有未
    洽，被告甲○○上訴否認犯行，指摘原審判決不當，雖無理
    由，惟原審判決關於被告甲○○部分既有上開可議之處，自
    應由本院將原審判決關於被告甲○○部分予以撤銷改判，爰
    審酌被告甲○○犯罪之動機乃為一時意氣之爭，卻導致其與
    告訴人之間長達近二年之糾紛，而其所搭建之簡易圍籬雖簡
    易如其名，但訟爭其間告訴人為保全證據，未敢逕自將之拆
    除，因而導致告訴人長期不能在其土地上為正當、合理之使
    用，受害已屬深遠；加以被告甲○○綜事後已知悉農田水利
    會已進行施工，將該水利溝西移而在舊有之農水路西岸以西
    新設溝渠（此係農田水利會與告訴人丙○○間經原審於九十
    四年四月十三日以九十四年度沙簡移調字第二六號調解成立
    之結果，農田水利會願意在調解成立日起五個月內完成前該
    水溝西移而不再佔用告訴人丙○○前開三八四之二號土地）
    ，竟仍未前往將該簡易圍籬拆除，猶前往拍照執詞爭辯（參
    閱被告甲○○九十五年四月十七日於原審審理時提出之相片
    ，可知即便水利溝渠已進行西移之工程，該簡易圍籬仍未經
    拆除一情），益徵其視公權力就土地界線劃分效力之無睹，
    惟該簡易圍籬業已遭海棠颱風吹毀，現已不存在，業據告訴
    人丙○○於原審指明（見原審卷第七十一頁）  以及被告犯
    後未能坦承犯行等一切情狀，量處被告甲○○拘役伍拾日，
    另被告甲○○行為後，罰金罰鍰提高標準條例第2條業於 95
    年5月17日刪除第2條條文；並自95年7月1日施行，而刑法第
    41條第1項前段關於易科罰金之折算標準已由舊法之銀元1百
    元、2百元、3百元修正為新台幣 1千元、2千元、3千元，因
    屬科刑規範事項之變更，其折算標準為裁判時所應諭知，自
    有就新舊法規定比較之必要，經比較新舊法結果，以被告甲○○行為時之舊法較為有利於被告甲○○，是依刑法第2 條
    第1 項之規定，應適用被告甲○○行為時之舊法即依修正前
    刑法第41條第1項前段、修正前罰金罰鍰提高標準條例第2條
    之規定，諭知以銀元3百元折算1日為易科罰金之折算標準，
    併此敘明。
貳、無罪部分：
一、公訴意旨另以：被告乙○○○與甲○○二人明知坐落於臺中
    縣梧棲鎮○○段大庄小段三八四之二地號係丙○○所有之土
    地，亦未有合法使用之權源存在，竟共同基於意圖為自己不
    法利益，自九十三年七月十三日以搭建鐵皮圍籬長二十三公
    尺「圈圍土地」之方式竊佔丙○○之上開土地，因認被告乙○○○涉有刑法第三百二十條第二項之竊佔罪嫌。
二、按犯罪事實應依證據認定之，無證據不得認定其犯罪事實。
    又不能證明被告犯罪者，應諭知無罪之判決，刑事訴訟法第
    一百五十四條第二項、第三百零一條第一項定有明文。公訴
    人認被告乙○○○涉有上開犯行，無非以告訴人丙○○之指
    述及現場照片三張以及被告乙○○○對於上開土地無合法使
    用之權源為其主要論據，惟訊據上訴人即被告（以下簡稱被
    告）乙○○○堅決否認涉有上開竊佔犯行，辯稱：伊並未搭
    建簡易圍籬，且其對於甲○○派人於九十三年七月十三日當
    天去告訴人丙○○之土地上搭建簡易圍籬一事均無所悉，亦
    未到場，此次竊佔情事與其無關等語。
三、經查：
１、本件派遣四名不知情之工人前往上開地號三八四之二之土地
    ，以木樁架、鐵皮搭建簡易圍籬之人係甲○○，業據甲○○
    於歷次偵查、及原審審理中坦承在卷，且於本院分別再坦承
    ：簡易圍籬係伊叫工人圍的等語（見本院審卷第一○六頁）
    ，核與被告乙○○○開所辯相符。告訴人丙○○雖於原審審
    理時結證稱：「（檢察官問：九十三年七月十三日，你有無
    問過工人是誰叫他們來圍圍牆的？）有，他們說是甲○○、
    乙○○○叫他們來的。」等語（見原審卷第七十一頁），惟
    受僱於告訴人丙○○之吳忠育於同日原審審理卻證稱：「（
    問：當時被告有無在現場？）甲○○我記得有，乙○○○女
    士我現在沒有印象」、「（問：當天你有無聽到丙○○問工
    人是何人叫你們來圍的？）有，工人如何回答我不記得了。
    」、「七月十三日那天丙○○用手指給甲○○看‧‧不是丙○○去跟乙○○○講的」等語（見本院審理卷第七十八頁、
    第七十九頁、第八十三頁），而告訴人丙○○同日於原審復
    證稱：「‧‧‧我制止工人不可繼續作，工人就離開到馬路
    上，工人並打電話給甲○○，後來甲○○有過來」、「（問
    ：當天被告乙○○○有無到現場？）沒有」等語（見原審卷
    第七十頁、第七十一頁），則當日被告乙○○○確未在場，
    且工人打電話時僅通知甲○○且僅由甲○○到場，均足以證
    明工人僅係受僱於甲○○，顯無積極證據足資證明工人亦有
    受僱於乙○○○，從而告訴人丙○○上開證述工人向其表示
    係受被告乙○○○及甲○○二人所僱用，不僅止於傳聞，且
    與甲○○之證述及乙○○○之供述不符，復未能得到證人吳
    忠育之證述補強，本院認並無從以告訴人丙○○上開傳聞指
    述認定被告乙○○○涉有共同竊佔犯行。
２、雖證人吳忠育於原審審理時證稱：「鋼筋的部分當場我沒有
    看到，丙○○的監視器有拍到，從監視器的畫面是乙○○○
    ；板模的部分，我當場看到泰勞在剪板模的鋼絲，那時乙○○○有在場‧‧‧」、「我從錄影帶看到乙○○○用手及腳
    去推鋼筋，造成鋼筋傾斜」、「（乙○○○問：你說我有叫
    工人去破壞板模，是叫哪一個人去？在何時？何地？）地點
    是在地界靠近北側，是九十三年五月二十二日早上九點多，
    我是當場看到有外勞在破壞，乙○○○也在場，但我沒有說
    是乙○○○叫的。」等語（原審九十五年五月九日審理筆錄
    參照），核與卷附之由監視器錄影帶翻拍下來之相片相符（
    偵卷第七十一至七十三頁），堪信所證述之內容屬實，惟此
    亦僅屬被告乙○○○與告訴人丙○○在不同期日之施工糾紛
    ，並無從以此認定被告乙○○○七月十三日之僱工圍圍籬之
    行為，雖該遭破壞之鋼筋、板模所在地即與簡易圍籬位在同
    一條線上等情，亦經證人吳忠育及告訴人丙○○委請之圍牆
    施工包商到庭證述屬實，惟此亦僅能證明被告乙○○○對於
    丙○○之施工有所反對，在無積極證據足資證明被告乙○○○有與甲○○共同僱工圍圍籬之情況下，應認被告乙○○○
    被訴竊佔罪嫌不足。原審判決關於被告乙○○○竊佔部分，
    疏未詳予勾稽，遽予論罪科刑，尚有違誤，被告乙○○○上
    訴否認犯行，指摘原審判決關於其部分不當，即有理由，自
    應本院將原審判決關於被告乙○○○部分予以撤銷改判，並
    諭知被告乙○○○無罪。
據上論斷，應依刑事訴訟法第三百六十九條第一項、第三百六十
四條、第三百零一條第一項、第二百九十九條第一項前段，刑法
第三百二十條第二項、第一項、修正前刑法第四十一條第一項前
段、罰金罰鍰提高標準條例第一條前段、修正刪除前第二條，判
決如主文。
本案經檢察官吳莘芳到庭執行職務。
中    華    民    國    95    年    10    月    26    日
              刑事第三庭  審判長法  官  王  增  瑜
                                法  官  蔡  紹  良
                                法  官  胡  忠  文
上列正本證明與原本無異。
不得上訴。
                                書記官  陳  麗  玉
中    華    民    國    95    年    10    月    27    日
附錄本案論罪科刑法條全文：
刑法第三百二十條：
意圖為自己或第三人不法之所有，而竊取他人之動產者，為竊盜
罪，處五年以下有期徒刑、拘役或五百元以下罰金。
意圖為自己或第三人不法之利益，而竊佔他人之不動產者，依前
項之規定處斷。
前二項之未遂犯罰之。
                                                      Ｆ


司法院資訊處製作；財團法人民間司法改革基金會備份。
